【裁判字號】    99,消債更,98
【裁判日期】    990506
【裁判案由】    更生事件
【裁判全文】
臺灣板橋地方法院民事裁定            99年度消債更字第98號
聲  請  人  甲○○
即  債務人
代理人  趙懷琪律師
上列聲請人因消費者債務清理事件聲請更生，本院裁定如下：
    主  文
聲請駁回。
聲請費用由聲請人負擔。
    理  由
一本件聲請意旨略以：聲請人因有不能清償債務之情事，目前債
  務總金額為新臺幣（下同） 1,882,361元（見本院卷第4 頁）
  ，消費者債務清理條例施行後，聲請人曾與最大債權金融機構
  中國信託商業銀行股份有限公司（下稱中國信託銀行）進行協
  商，聲請人提出之清償方案為每月還款 3,400元，共6 年，計
  72期，還款總額為 244,800元（見本院卷第40頁）。但中國信
  託銀行卻提出聲請人應每月還款12,000元，計 179期，利率3
  ％之協商方案。聲請人目前任職於生活的藝術國際股份有限公
  司，每月收入僅為13,000元（見本院卷第38、48頁），前揭銀
  行提出之方案，顯非聲請人所能負擔，因此前置協商不成立（
  見本院卷第31頁），爰依法聲請裁定准予更生等語。
二按債務人對於金融機構因消費借貸、自用住宅借款、信用卡或
  現金卡契約而負債務，在聲請更生或清算前，應提出債權人清
  冊，以書面向最大債權金融機構請求協商債務清償方案並表明
  共同協商之意旨；自債務人提出協商請求之翌日起逾30日不開
  始協商，或自開始協商之翌日起逾90日協商不成立，債務人得
  逕向法院聲請更生或清算，消費者債務清理條例第151 條第1
  項、第153 條分別定有明文。消費者債務清理條例所定之前置
  協商程序，其立法目的係因債務人對於金融機構因消費借貸、
  自用住宅借款、信用卡或現金卡契約而負債務，其法律關係較
  單純明確，金融機構並已訂有債務協商機制，使債務人與多數
  債權人間能利用法院程序外解決之協商機制而自主解決其債務
  ，如能協商成立，債務人或不須依本條例聲請更生或清算，可
  疏減法院負擔，有效分配司法資源，遂採行協商前置主義。申
  言之：
  1.就債務人協力協商之義務而言：
    債務人須盡己之力與最大債權金融機構謀求自主性的協議清
    償債務方案，若債務人於衡酌己身清償資力，提出符合正當
    性及合理性之清償計畫，卻不被最大債權金融機構所接受時
    ，債務人自得求助於法院，選擇向法院聲請更生或清算。反
    之，若債務人僅徒具形式提出協商聲請，而不以積極態度謀
    求解決清償債務方案；或事後又撤回協商之聲請；或債務人
    所提出之債務清償方案與其清償資力不具相當性與合理性時
    ，亦即在衡量債務人之負債原因、經濟收入情況、通常生活
    必要性之支出等客觀情狀後，債務人提出之清償計畫，並不
    符合比例原則之要求時，自不能認債務人已充分踐行法律所
    要求之協商程序；否則，若不問債務人之清償資力如何，概
    命最大債權金融機構必須接受清償條件，即難謂否符合法律
    所定前置協商之精神。
  2.就法院發動債務清理程序之必要性而言：
    消費者債務清理條例所定協商前置程序之意旨，在使金融機
    構與債務人就特定種類之債務清理事務上，利用法院程序外
    解決之協商機制，為迅速有效之自主性解決。而此一程序之
    進行，有賴當事人間之協力配合，本於誠信為基礎，形成債
    務清理之共識，藉由法院之事後核可，賦予協商內容作為執
    行名義之正當性。苟債務人無視協商程序而直接進入更生程
    序，或於前置協商程序時，故意使協商破裂，雖有債務協商
    不成立之形式，然藉由此方式造成此等結論，難謂債務人有
    進行債務清理之誠意可言，則不啻根本否認前置協商之立法
    意旨。而國家司法資源介入私人紛爭之處理，應符必要性及
    合適性原則，亦即指國家權力行使之手段須可達成其目的，
    當手段不能完成權力行使目的時，即欠缺此合適性原則，而
    在所有可能達成目的之方法中，應選擇符合經濟性、效率性
    、相當性之債務清理方式，此不僅須考量債務人之利益，更
    須兼顧債權人之債權獲償之可能；否則，濫用司法程序之結
    果，亦有侵害了憲法上所保障債權人財產權之虞。
三經查：
(一)聲請人主張其於98年2 月26日向最大債權金融機構中國信託銀
  行進行協商，並提出每月還款 3,400元，共6 年，計72期，還
  款總額為 244,800元之方案。但中國信託銀行卻要求聲請人應
  每月還款12,000元，計 179期。聲請人認該金額非其所能負擔
  ，嗣經該銀行以聲請人「未能接受顯足以負擔之還款方案」為
  由，於98年6 月26日發給前置協商不成立通知書（見本院卷第
  31頁）等語，並提出前置協商申請書、前置協商開始通知函、
  前置協商申請人財產及收入狀況說明書、前置協商收入切結書
  、前置協商不成立通知書等件影本各1 紙在卷可稽（見本院卷
  第36、32、38、48、31頁）。本院向中國信託銀行函詢聲請人
  協商不成立之理由，該行於99年4 月19日函覆本院以：「債務
  人於98年3 月向本行申請前置協商，債務人切結書僅填寫每月
  收入 1.3萬元，惟卻獨居於月租1 萬元之房舍，其收入情況有
  不實陳報之虞，本行依其授課24～28小時，薪資為8000～1000
  0 ，平均時薪約為333～357元，週薪以 8000～10000元計算，
  評估月薪達3.2 萬～4 萬，雖債務人94年7 月申請信貸時附薪
  資轉帳月薪達7 萬，惟本行為體恤債務人還款，仍依債務人勞
  保最後投保薪資30,300任列收入。債務人每月收入30,300元，
  扣除內政部最低生活支出10,792元後，仍有19,508元可供還款
  ，本行提供每月僅12,000元（179 期，利率3 ％）之協商方案
  ，還款金額顯為債務人足以負擔，惟債務人不同意協商方案，
  並執意開立不成立證明，故本案以不成立結案」等語，此有該
  銀行民事陳報狀及相關審核資料在卷可稽（見本院卷第65頁）
  。此外，中國信託銀行審核人員於98年4月29日下午3時43 分
  許，於聯絡聲請人後，在協商記錄註記內容為：「…客戶表示
  目前無正職工作，收入不足，無法繳。建議客戶可退件，待可
  繳款時再進行協商，客戶不同意，要求開協商不成立，並已知
  協商不成立開出後，不可再次進行協商」等語（見本院卷第68
  頁）。是以聲請人於協商時並未明確告知中國信託銀行其真實
  收入，並執意要求銀行出具協商不成立通知書，觀諸聲請人態
  度，其協商意願低落，即難認聲請人有參與前置協商之誠意。
  而上開減免聲請人債務之協商條件已屬優惠，聲請人竟圖逕行
  運用法院更生程序，使消費者債務清理條例之協商程序徒具形
  式，自非法之所許。
(二)又聲請人於前置協商時切結其每月收入為13,000元（見本院卷
  第48頁），惟依聲請人提出之95年度、96年度及97年度財政部
  臺灣省北區國稅局綜合所得稅各類所得資料清單記載，其每年
  所得總額分別為76,596元（95年度）、85,560元（96年度）、
  167,396元（97年度），平均每月所得依序為6,383元、 7,130
  元、13950元（見本院卷第11、47、46頁）。再參以聲請人向
  本院聲請更生時陳稱：其於生活的藝術國際股份有限公司擔任
  呼吸法老師，已從事10年，其工作屬性並非僱傭，乃係聲請人
  自行招生開課，而後再與公司結算相關費用，自97年起聲請人
  每月均有開課，又聲請人為免該收入遭銀行查扣抵銷，故均以
  現金方式向公司領取等語（見本院卷第60頁）。從生活的藝術
  國際股份有限公司出具之證明書可知，聲請人自98年1月至9月
  共領有207,510元，平均每月所得為23,056元（見本院卷第13
  頁）。再觀以聲請人自92年6月2日投保於台北縣印刷職業工會
  ，投保薪資為21,000元，有聲請人提出之勞工保險保險對象投
  保歷史列印表可按（見本院卷第64頁），果如聲請人自陳薪資
  僅為13,000元，焉有可能投保較高之投保薪資等級？況果如聲
  請人自95年起至97年每月平均薪資僅6,383元、7,130元、13,
  950元，依據聲請人陳報前二年必要支出為239,940元（見本院
  卷第10頁），每月平均支出為9,998元，其支出早已大於收入
  甚多，足見聲請人並未據實陳報真實薪資所得。再觀諸聲請人
  財產歸屬資料清單所示，聲請人自95年起至97年期間，陸續持
  有集盛實業股份有限公司、興農股份有限公司、大正系統股份
  有限公司等多家股票，然參以95至97年度綜合所得稅各類所得
  資料清單，每月平均所得僅6,383元、7,130元、13,950元，卻
  仍有餘力買賣股票，基上，聲請人既尚有餘力繼續買賣股票獲
  取利益，實屬變相累積財富，卻未積極清償債務。至於聲請人
  雖陳稱前揭股票為其父母投資，使用聲請人名義，並非屬於聲
  請人財產等語，惟未見其舉出證據以實其說，難信為真實。
(三)就國家司法資源介入私人紛爭處理之必要性及合適性而言：
  1.按債務人依消債條例向法院聲請更生或清算，應認係債務清
    理之最後手段，蓋經法院裁定開始更生或清算程序後，債務
    人之生活、身分資格、工作權利等或均將受有限制。又該條
    例所定之債務清理程序採雙軌制設計，分為重建型之更生程
    序及清算型之清算程序，其立法目的在使有不能清償或有不
    能清償之虞的消費者，得依其自身負債與清償能力之不同情
    況，選擇不同程序清理其債務，以調整其與債權人及其他利
    害關係人之權利義務關係，保障債權人之公平受償，謀求消
    費者經濟生活之更生及社會經濟之健全發展。上開規定之立
    法目的，在兼顧債權人、債務人雙方之利益，使陷於經濟上
    困境之消費者得以清理債務，利用此兩種不同程序妥適調整
    債務人與債權人及其他利害關係人間之權利義務關係，保障
    債權人獲得公平受償，並謀求消費者經濟生活之更生機會。
    申言之，更生之目的在使全體債權人獲得公平之受償，並使
    債務人在經濟上得有更生之機會，防止社會經濟發生混亂。
    上開制度並非在使債務人恣意消費所造成之債務，轉嫁予債
    權人負擔；質言之，法律所設債務人免責之制度，應在鼓勵
    勤勞誠實之債務人，而非縱容投機不誠實之債務人奢侈浪費
    ，倘債務人於聲請更生或清算前之相當期間內，利用信用金
    融之機會，恣意為非屬通常生活所需之鉅額消費或作奢侈性
    、浪費性之消費，而不在意日後履行返還之能力，反而算計
    消債條例中之免責制度，濫用更生或清算程序以規避其應負
    擔之償還責任，自與前開立法本旨有違。
  2.本案依據債權人中國信託銀行向本院陳報聲請人使用信用卡
    消費明細之結果，聲請人於申請協商前之93年6 月22日持卡
    於ART OF LIVING 消費28,515元；93年9 月22日、11月6 日
    分別持卡於特力翠豐股份有限公司消費9,086元、7,233元；
    93年12月31日持卡於天銨旅行社股份有限公司消費 1,190元
    ；94年1 月4 日、1 月7 日持卡於星亞旅行社股份有限公司
    消費 6,000元、17,540元；94年1 月24日持卡於世群旅行社
    股份有限公司消費 132,400元；94年3 月24日持卡於卡之屋
    消費52,500元；94年3 月22日持卡於國立中正文化中心消費
    6,460元，95年9月單月消費高達44,114元等情，此有中國信
    託銀行提出陳報狀、債務人刷卡消費明細等附卷可按(見本
    院卷第65頁、第69頁至第110頁），足認聲請人上開消費支
    出均已超出日常必須性之開支及其薪資所得甚多，故聲請人
    之負債原因應與其恣意消費之情形有關，聲請人恣意為非屬
    通常生活所需之鉅額消費或作奢侈性、浪費性之消費，而不
    在意日後履行返還償債之能力，自與前開立法本旨有違，於
    法不合。
四據上所述，本件聲請人無參與前置協商之誠意，並累積自己資
  產，並有奢侈浪費行為，卻為本件更生聲請，於法尚有未合，
  核其情形又屬無法補正，揆諸首開說明，本件聲請自不應准許
  。爰依消費者債務清理條例第3條、第8條，裁定如主文。
中    華    民    國    99    年    5     月    6     日
                  民事第三庭  法  官    徐玉玲
上為正本係照原本作成
如不服本裁定，應於裁定送達後10日內，以書狀向本院提出抗告
，並繳納抗告費新臺幣1千元
中    華    民    國    99    年    5     月    6     日
                              書記官    陳靜怡

司法院資訊處製作；財團法人民間司法改革基金會備份。
